【裁判字號】    97,訴,3471
【裁判日期】    981126
【裁判案由】    偽造文書等
【裁判全文】
臺灣彰化地方法院刑事判決              97年度訴字第3471號
公  訴  人  臺灣彰化地方法院檢察署檢察官
被      告  己○○
輔  佐  人  丙○○
上列被告因偽造文書等案件，經檢察官提起公訴（96年度偵字第
9187號），本院判決如下：
    主  文
己○○行使偽造公文書，足以生損害於公眾及他人，處有期徒刑
壹年貳月，減為有期徒刑柒月。
    事  實
一、己○○於民國94年10月間，因缺資金週轉，適大眾商業銀行
    股份有限公司（以下簡稱：大眾銀行）之業務員丁○○撥打
    電話詢問其有無借款需要，己○○明知其負債比例偏高，難
    以辦理信用貸款，竟意圖為自己不法之所有，仍於94年11月
    9日向大眾銀行申請信用貸款，而為期能通過大眾銀行對其
    授信徵信之審查，乃委託案外人戊○○代其準備相關之財產
    資力文件。嗣其於94年11月19日前一、二日間之某日，收受
    戊○○交付之坐落「彰化縣鹿港鎮○○段1352之14地號」土
    地及其上坐落「彰化縣鹿港鎮○○段1105建號」建物（即門
    牌號碼彰化縣鹿港鎮溝墘里溝墘巷63之10號）等第一類登記
    謄本各1份，以及其所營仲維企業社自93年9月起至94年8月
    止，蓋有「財政部台灣省中區國稅局彰化縣分局」（以下簡
    稱：中區國稅局彰化縣分局）稅額申報收件章之「財政部台
    灣省中區國稅局營業人銷售額與稅額申報書（401）」收執
    聯共6份（每2月1份）後，己○○知悉其當時所有之上開土
    地及建物，已於94年11月8日，由本院依臺南區中小企業銀
    行股份有限公司（以下簡稱：臺南區中小企銀，現改制為京
    城商業銀行股份有限公司）之執行假扣押聲請查封在案，亦
    經彰化縣鹿港地政事務所（以下簡稱：鹿港地政事務所）辦
    理查封登記完畢，然戊○○交付其之上開登記謄本，則於「
    其他登記事項」欄內註記「空白」，而隱匿上開土地及建物
    已遭假扣押查封登記之事實；另上開之「財政部台灣省中區
    國稅局營業人銷售額與稅額申報書（401）」收執聯，亦與
    實際之申報書不同，其上所列之銷售額，皆遠高於仲維企業
    社之實際營業狀況，均屬偽造之公文書。詎己○○竟以如將
    之持以交付大眾銀行，縱若大眾銀行因此陷入錯誤而核准其
    貸款，亦不違反其詐欺取財及行使偽造公文書之本意，仍於
    94年11月19日，在大眾銀行之業務代表甲○○進行對保時，
    將該等偽造之公文書交付甲○○而行使之，致大眾銀行陷於
    錯誤，誤判其資產狀況及還款能力，而貸款新臺幣（下同）
    49萬元予己○○，足以生損害於鹿港地政事務所、中區國稅
    局彰化縣分局對地政、稅捐資料管理之正確性及大眾銀行。
    嗣己○○之上開房地，由他債權人聲請強制執行，大眾銀行
    經調取相關資料後，始知受騙。
二、案經大眾銀行訴請臺灣彰化地方法院檢察署檢察官偵查起訴
    。
    理  由
一、關於證據能力部分：
  (一)按被告以外之人於審判外之言詞或書面陳述，除法律有規定
    者外，不得作為證據，刑事訴訟法第159條第1項固有明文。
    惟被告以外之人於審判外之陳述，雖不符刑事訴訟法第159
    條之1至第159條之4規定（得為證據之情形），而經當事人
    於審判程序同意作為證據，法院審酌該言詞陳述或書面陳述
    作成時之情況，認為適當者，亦得為證據。當事人、代理人
    或辯護人於法院調查證據時，知有第159條第1項不得為證據
    之情形，而未於言詞辯論終結前聲明異議者，視為有前項之
    同意。刑事訴訟法第159條之5第1、2項分別定有明文。本案
    中告訴代理人陳慧凱於檢察官訊問時之陳述，屬被告己○○
    以外之人於審判外之言詞陳述，公訴人及被告於本院於98年
    11月12日審理時，對本院之提示調查均未聲明異議，依上開
    規定，應視為公訴人及被告均同意作為證據，且本院審酌該
    言詞陳述作成時之情況，亦認為適當，故得作為證據。另公
    訴人所提證人即大眾銀行之業務人員丁○○、甲○○於檢察
    官訊問時經具結之證言，因被告未主張有何顯不可信之情況
    ，依刑事訴訟法第159條之1第2項規定，亦均有證據能力。
  (二)另對於本判決下列引為證據之各該書證，公訴人及被告均未
    主張有何違法取得之情事，亦皆同意作為證據，且與本案待
    證事實具有關聯性，復查無不得作為證據之情事，並經本院
    於審理期日依法定程序予以調查，故亦均得作為證據。
二、訊據被告固坦承有向告訴人大眾銀行借得49萬元之事實，惟
    先是辯稱：本件貸款係證人丁○○於94年10月以電話詢問其
    是否需要貸款，其表示需要後，證人丁○○即要求其提供財
    力證明，經其傳真前揭土地及建物之所有權狀予證人丁○○
    後，適其婆婆過世，其甚為忙碌，乃告知證人丁○○所需之
    資料，請自行去調取，其並未申請系爭偽造之土地、建物登
    記謄本云云。嗣則承認有交付前揭經偽造之土地、建物登記
    謄本及「財政部台灣省中區國稅局營業人銷售額與稅額申報
    書（40 1）」收執聯等文書予證人即大眾銀行之業務代表甲○○之事實，惟辯稱：本件貸款之過程，其係委託案外人戊○○代為辦理，且前揭之土地、建物登記謄本及「財政部台
    灣省中區國稅局營業人銷售額與稅額申報書（401）」收執
    聯等資料，皆係案外人戊○○於94年11月19日前一、二日所
    交付，其係於94年11月底始知悉上開不動產遭查封，亦不知
    該等資料係偽造云云。
三、經查：
  (一)被告於94年11月9日向告訴人大眾銀行申請本件信用貸款一
    情，有「大眾銀行個人信用貸款申請書」1份在卷可稽【見
    本院卷(一)第42頁】，並為被告自承無訛在卷。又被告於為本
    件貸款當時，其所有坐落彰化縣鹿港鎮○○段1352之14地號
    土地及其上坐落彰化縣鹿港鎮○○段1105建號建物（即門牌
    號碼彰化縣鹿港鎮溝墘里溝墘巷63之10號）等不動產【按：
    此等不動產，已經本院於96年6月14日拍賣，由案外人陳辜
    文姿買受取得，見96年度偵字第9187號偵查卷《以下稱：偵
    卷》第36頁背面至第40頁】，業經本院依債權人臺南區中小
    企銀之執行假扣押聲請，於94年8月31日囑託鹿港地政事務
    所為查封登記，並由鹿港地政事務所於同年9月2日辦畢查封
    登記，復經本院民事執行處書記官於94年11月8日會同債權
    人臺南區中小企銀之代理人前往現場執行查封，同時在該建
    物上張貼查封公告等情，有本院94年8月31日彰院鳴執清94
    年度執全字第1074號囑託查封登記書稿、鹿港地政事務所94
    年9月5日鹿地一字第0940005211號函、本院94年11月8日之
    查封筆錄暨查封公告，以及上開土地、建物之第二類登記謄
    本各1份在卷可稽【見偵卷第9、10、44頁背面至47頁、96年
    度他字第661號卷《以下稱：偵他卷》第11至14頁】。是被
    告於為本件貸款時，其原有之上開土地、建物已遭假扣押查
    封並辦畢查封登記一節，可以認定。
  (二)又被告收受自案外人戊○○之上開土地及建物第一類登記謄
    本各1份，其上記載之列印時間為「民國94年11月3日14時43
    分」，申請文號為「鹿登謄字第002093號」，列印人員為「
    陳淑美」，其他登記事項欄為「（空白）」等情，有該土地
    、建物第一類登記謄本各1份在卷可參【見偵他卷第7至10頁
    】；然此與鹿港地政事務所受理上開鹿登謄字第002093號申
    請而發給之登記謄本，實際上係坐落彰化縣鹿港鎮○○段30
    8之6、316、2201及308之10地號土地，及同段2173及2201號
    建號建物之第二類土地及建物登記謄本，且該不動產所有權
    人為許麗雲，收件日期為94年2月1日下午2時31分，並於同
    日下午3時37分由該所郭麗芳列印完畢等情，有鹿港地政事
    務所96年4月23日鹿地一字第0960002506號函檢送之「彰化
    縣鹿港地政事務所地籍謄本及閱覽申請書」1份在卷可憑【
    見偵他卷第31、32頁】，顯不相同，足見系爭土地、建物登
    記謄本係屬偽造無訛。另被告收受自案外人戊○○之蓋有中
    區國稅局彰化縣分局稅額申報收件章之「財政部台灣省中區
    國稅局營業人銷售額與稅額申報書（401）」收執聯共6份（
    每2月1份），其格式暨內容，與仲維企業社先前實際持向中
    區國稅局彰化縣分局申報之申報書，亦不相同，有該分局98
    年4月13日中區國稅彰縣三字第0980011899號函檢送之93年9
    月起至94年8月止之「營業人銷售額與稅額申報書（401）」
    6份在卷可佐【見本院卷(二)第155至161頁】，故系爭蓋有中
    區國稅局彰化縣分局收件章之申報書，亦均屬偽造無疑。按
    土地及建物登記謄本，係公務員就其職務上掌管之土地及建
    物登記簿所載內容而為轉載，並證明內容與登記簿記載資料
    相同之文書，性質上屬刑法第211條之公文書（最高法院77
    年度台上字第2719號判決意旨參照）；又私文書於經公務員
    認證蓋用公印後，即發生公文書之效力（最高法院77年度台
    上字第1132號判決意旨參照）。本件被告收受自案外人戊○○之系爭營業人銷售額與稅額申報書收執聯，其上既蓋有中
    區國稅局彰化縣分局之收件章，故亦生公文書之效力。準此
    ，系爭土地、建物第一類登記謄本，及蓋有中區國稅局彰化
    縣分局收件章之系爭申報書收執聯，均屬偽造之公文書，並
    有損於鹿港地政事務所及中區國稅局彰化縣分局對地政、稅
    捐資料管理之正確性等節，亦可認定。
  (三)再被告係於94年11月19日，在證人甲○○為對保時，將系爭
    偽造之土地、建物第一類登記謄本及營業人銷售額與稅額申
    報書收執聯等公文書，同時交付證人甲○○而行使一情，除
    為被告所承認外，並據證人丁○○於偵查中證述【見偵他卷
    第48頁】，及證人甲○○於偵查中及本院審理結證甚詳【見
    偵他卷第58頁、本院卷(一)第100頁】，是被告有行使前揭偽
    造之公文書之行為，可以認定。按金融業者於辦理借貸業務
    時，均會對借款客戶進行信用、財產等之查核徵信，確保借
    款人有足夠還款能力，以免陷入貸出款項無法收回之窘境。
    被告向告訴人申請之本件貸款，固為個人信用貸款，不以提
    供擔保品為必要，但依卷附本件「個人信用貸款約定書」所
    載，其中於「借款約定事項」第5條第2款約定，被告如受強
    制執行或假扣押、假處分或其他保全處分，致告訴人有不能
    受償之虞時，告訴人得減少對被告授信額度、縮短授信期限
    或視為全部到期【見偵卷第58頁】；亦即被告之財產如遭假
    扣押，將影響告訴人貸放款項予被告之意願，此情亦據告訴
    代理人陳慧凱於偵查中指述【見偵他卷第58頁】，及證人甲○○於本院審理時證述甚明【見本院卷(一)第100頁】。且告
    訴人當時對被告之債信等狀況徵信後，雖認被告之負債比例
    為29.32﹪，有偏高情形，但參酌被告所提出經他人偽造之
    前揭營業人稅額申報書收執聯後，認被告「現職仲維企業社
    擔任負責人……月收入25萬元（獨資依401表年營業額金額
    ×﹪/12），年薪300萬元」、「借戶職業性可，收入可，應
    具還款來源」，而貸放49萬元予被告等情，亦有告訴人之「
    消金信貸授信審核表」及「大眾銀行放款貸放傳票」各1份
    在卷可參【見本院卷(一)第45頁、偵他卷第6頁】。基此，可
    知被告上開土地及建物是否經他人聲請假扣押而遭查封，以
    及被告所營仲維企業社之營業收入情況，皆係告訴人在決定
    是否同意被告借款之重要評估事項，而被告既提供前揭隱匿
    查封事實之偽造登記謄本，及不實之高營業額偽造營業人銷
    售額與稅額申報書收執聯予告訴人，致告訴人陷入錯誤，錯
    估被告之資產狀況及還款能力，而核貸款項予被告之事實，
    亦堪認定。
  (四)至於被告雖以前揭情詞置辯。惟查：
  1.證人丁○○於偵查中結證稱：伊之前因為貸款業務關係有跟
    被告通過電話，貸款資料是被告傳真給伊的，伊係先跟被告
    聯絡好再傳真過來，被告是傳土地及房屋之權狀過來，本件
    土地登記謄本影本，係當時之主管甲○○找被告對保時拿回
    來的等語【見偵他卷第58頁】；復於本院審理時結證稱：伊
    跟被告電話連絡，看公司需要什麼文件，基本資料身分證、
    財力證明如存摺，被告先傳真過來，確定被告之信用後，才
    由審核人員去審核等語【見本院卷(一)第101頁】。足見證人
    丁○○並未代被告申請系爭土地、建物之登記謄本等資料，
    是被告辯稱有告知證人丁○○所需之資料，自行調取云云，
    並非真實。
  2.被告係於93年農曆7月間，自彰化縣和美鎮遷往彰化縣鹿港
    鎮溝墘里溝墘巷63之10號居住，直至94年11月間仍住於該處
    一節，已據證人即被告配偶之胞兄乙○○於本院審理時結證
    甚明【見本院卷第96頁】；且如上述，上開之查封公告，亦
    於94年11月8日張貼揭示於被告前述鹿港鎮之住處；再參諸
    被告於偵查中自承「我是（94年）11月8日才知道我的土地
    被人家查封」等語【見偵卷第16頁】，足認被告於94年11月
    8日知悉其當時所有之上開土地、建物遭查封一情，實屬信
    而有徵，足堪採信。是被告於本院辯稱係至94年11月底，始
    知悉上開土地及建物遭查封云云，洵屬卸責之詞，不足採信
    。按法院之現場查封不動產，均係在囑託地政機關為查封登
    記後行之，已屬社會上之一般常識，遑論已屬成年人並經營
    商業之被告，尤當知之甚明。是被告既於94年11月8日知悉
    前揭不動產已遭查封，則其應瞭解該查封事實，必亦經地政
    機關為查封登記。又被告在收受案外人戊○○交付之該等登
    記謄本及營業稅申報書收執聯等資料後，有加以閱覽一情，
    此從被告於本院自承「我當初有拿企業社的申報書給戊○○
    ，他說他要回去看一下整理好再送去銀行。那是留在工廠的
    ，那是原本申報的時候留在工廠的。他做好後，有一份給我
    ，我有看過。我現在看這份資料，好像有點怪。」等語【見
    本院卷(一)第144頁背面】，可徵甚明。再者，申請不動產登
    記謄本，本無需假手他人，申請發給所費之時間亦不需太長
    ，且一申請即可當場核發，雖被告申請本件貸款適值其服喪
    期間，其婆婆於94年10月31日往生，至同年11月16日出殯，
    有被告提出之訃聞影本1份在卷可參【見本院卷(一)第120頁】
    ，但衡情亦尚非全然無瑕自行申請；何況，依被告上開所述
    ，仲維企業社之營業稅申報資料，本即保留在其工廠，依理
    自可直接提供予告訴人審核是否貸款，又何需先交給案外人
    戊○○整理。綜此情事，足見被告於申請本件貸款之初，已
    知其財產信用狀況，如依正常情形，將難以通過告訴人之核
    貸，是其在閱覽案外人戊○○交付之前揭偽造之公文書後，
    應可知悉該等文書均為偽造一節，堪可認定。是被告辯稱其
    不知該等文書為偽造云云，核無可採。
  (五)告訴人對於被告本件申請貸款之徵信，雖可自行向地政事務
    所申請發給前揭土地、建物之登記謄本，或亦可向稅捐機關
    查詢被告所營仲維企業社之營業稅申報情形，以明真實，惟
    此並非告訴人之義務。被告行使前揭之偽造公文書向告訴人
    申請貸款，在告訴人核貸之前，固有可能因告訴人之自行向
    各該機關進一步申請或查詢，而在核貸前即被揭穿，但告訴
    人既相信被告所提供之資料，而未進一步就該等資料之真正
    性進行確認，以致受騙而核貸款項，可徵被告存有縱若告訴
    人因此陷入錯誤而核准其貸款，亦不違反其詐欺取財及行使
    偽造公文書之本意一節，可以認定。
  (六)綜上所述，本案事證明確，被告所為置辯，洵無足採。是被
    告上開行使偽造公文書及詐欺取財之犯行，均堪以認定。
四、論罪科刑部分：
  (一)核被告所為，係犯刑法第216條行使同法第211條之偽造公文
    書罪及同法第339條第1項之詐欺取財既遂罪。按刑法上偽造
    文書罪章為侵害社會法益之罪，其所保護之被害客體為社會
    公共信用之法益而非個人之財產法益，故應以其被偽造文書
    種類之個數為計算罪數之標準，而非以被害人之財產個數為
    標準。最高法院有82年度台上字第4655號判決意旨可循。是
    被告持偽造之土地、建物登記謄本各1份及偽造之營業人銷
    售額與稅額申報書（401）收執聯共6份，向告訴人行使之一
    行為，為同時觸犯8個行使偽造公文書罪及1個詐欺取財既遂
    罪，為想像競合，應依刑法第55條前段規定，從一重罪之行
    使偽造公文書罪處斷。檢察官於起訴書就被告行使偽造之營
    業人銷售額與稅額申報書（401）收執聯部分，雖未起訴，
    但此部分已經公訴檢察官於本院審理中，予以擴張【見本院
    卷(一)147頁】，因其與本院認定成罪部分，有裁判上之一罪
    關係，本院自應併予審理，附此敘明。
  (二)爰審酌被告未有犯罪前科，有臺灣高等法院被告前案紀錄表
    1份在卷可按，素行尚佳；其因缺資金週轉，未能以平常心
    申請貸款，卻持偽造之公文書，欺騙告訴人，致告訴人錯估
    其償債能力，而核貸款項受有損害，同時亦足生損害於鹿港
    地政事務所、中區國稅局彰化縣分局對地政、稅捐資料管理
    之正確性，所為實有可議；且於犯後未能坦承犯行，亦未賠
    償告訴人所受損害，犯後態度不佳，暨斟酌其犯罪之動機、
    目的、手段及所生危害等一切情狀，檢察官於本院審理時，
    雖以言詞求為對被告量處有期徒刑2年，惟本院審酌上情後
    ，認尚嫌過重，乃核情量處如主文所示之刑。又被告本件犯
    罪時間，在96年4月24日以前，合於中華民國九十六年罪犯
    減刑條例所定之減刑條件，應減其刑期二分之一，爰併予宣
    告其減得之刑。
據上論斷，依刑事訴訟法第299條第1項前段，刑法第55條、第21
6條、第211條、第339條第1項，刑法施行法第1條之1第1項、第
2項前段，中華民國九十六年罪犯減刑條例第2條第1項第3款、第
7條，判決如主文。
本案經檢察官林于人到庭執行職務。
中    華    民    國    98    年    11    月    26    日
                  刑事第三庭    審判長法  官  李進清
                                      法  官  洪志賢
                                      法  官  陳銘壎
以上正本證明與原本無異。
如不服本判決應於收受判決後10日內向本院提出上訴書狀，並應
敘述具體理由；其未敘述上訴理由者，應於上訴期間屆滿後20日
內向本院補提理由書(均須按他造當事人之人數附繕本)「切勿逕
送上級法院」。
告訴人或被害人對於判決如有不服具備理由請求檢察官上訴者，
其上訴期間之計算係以檢察官收受判決正本之日期為準。
中    華    民    國    98    年    11    月    26    日
                                      書記官  楊筱惠
附錄本案論罪科刑法條全文：
中華民國刑法第211條
偽造、變造公文書，足以生損害於公眾或他人者，處1年以上7年
以下有期徒刑。
中華民國刑法第216條
行使第210條至第215條之文書者，依偽造、變造文書或登載不實
事項或使登載不實事項之規定處斷。
中華民國刑法第339條
意圖為自己或第三人不法之所有，以詐術使人將本人或第三人之
物交付者，處5年以下有期徒刑、拘役或科或併科1千元以下罰金
。
以前項方法得財產上不法之利益或使第三人得之者，亦同。
前二項之未遂犯罰之。


司法院資訊處製作；財團法人民間司法改革基金會備份。
